臺灣高雄地方法院民事判決　　　　　　　94年度簡上字第22號
上　訴　人　甲○○
訴訟代理人　史乃文律師
複 代 理人　張競文律師
被上訴人　　乙○○
　　　　　　　　　　　之2
訴訟代理人　陳妙泉律師
複 代 理人　黃偉欽律師
當事人間請求返還停車位事件，上訴人對於民國93年12月29日本
院鳳山簡易庭93年度鳳簡字第848 號第一審判決提起上訴，本院
民國94年10月7 日言詞辯論終結，判決如下：
    主  文
上訴駁回。
第二審訴訟費用由上訴人負擔。
    事實及理由
一、被上訴人起訴主張：被上訴人於民國92年7 月8 日，於本院
    91 年 度執字第22896 號號清償債務強制執行事件拍賣訴外
    人即該事件執行債務人陳禎儀（即周陳淑珍）所有之不動產
    事件中，向本院民事執行處拍定取得原為訴外人陳禎儀所有
    之坐落高雄縣仁武鄉○○段第843 地號土地所有權應有部分
    10 ,000 分之102 ，及其地上建物即門牌號碼高雄縣仁武鄉
    ○○村○○○ 街91號3 樓之2 建物全部，及前開建物之共同
    使用部分即建號824 號、總面積5023.8平方公尺、應有部分
    10 ,000 分之126 號之房地（下稱系爭不動產）。其中共同
    使用部分應有部分10,000分之126 ，係包括該大樓地下一層
    如附圖斜線部份所示之編號第5 號停車位（下稱系爭停車位
    ）之專有使用權，詎上訴人竟無正當權源占用系爭停車位並
    拒不返還，爰依民法第767 條所有物返還請求權及系爭停車
    位分管契約之法律關係；於原審起訴請求判命：上訴人應將
    系爭停車位騰空返還予原告。經原審調查審理後認被上訴人
    上開請求為有理由，應予准許，而為被上訴人勝訴之判決。
    玆上訴人不服提起本件上訴，而被上訴人就上訴人指摘之事
    項則引用歷審提出之書狀及陳述，並求為判決：上訴駁回。
二、上訴人則以：
（一）上訴人亦為本件「公園之市」公寓大廈之區分所有權人之
      一，上訴人係於83年間購買上開公寓大廈中門牌號碼高雄
      縣仁武鄉○○村○○○ 街87號3 樓之2 房屋後，另於87年
      間以新臺幣（下同）500,000 元之價格向訴外人陳禎儀購
      買系爭停車位之專屬使用權；而陳禎儀則係於83年間向原
      始起造之建商購買系爭建號847 號房屋時，即另行加價向
      建商購買系爭停車位之專屬使用權，故上訴人向訴外人陳
      禎儀購買系爭停車位之專屬使用權，自非無權占有。因被
      上訴人於92年間向本院拍定取得系爭建號847 號房屋及共
      同使用部分之應有部分前，訴外人陳禎儀既已將系爭停車
      位之專屬使用權轉讓予上訴人，被上訴人自當繼受訴外人
      陳禎儀轉讓系爭停車位予上訴人之義務，不得請求上訴人
      返還系爭停車位。
（二）原審雖以公寓大廈管理條例第4 條第2 項認「專有部分不
      得與其所屬建物共用部分之應有部分及其基地所有權或地
      上權之應有部分分離而為移轉或設定負擔」，另依同條例
      第9 條第1 項認：「各區分所有權人按其共有之應有部分
      之比例對建築物之共用部分及其基地有使用收益權」云云
      ，惟本件「公園之市」公寓大廈係在83年6 月23日建築完
      成，8 3 年8 月3 日辦理所有權第一次登記，且其使用執
      照之核發亦為83年間，均在公寓大廈管理條例84年6 月28
      日公布施行之前，則系爭停車位是否仍有上開條例之限制
      ，即不無疑問。
（三）原審判決認「依被上訴人所提出同樓住戶即門牌號碼安樂
      街91號3 樓之1 未購買停車位者之建物登記謄本，其共同
      使用部分即第824 號建物之應有部分則僅有10,000分之94
      。顯見購買停車位者，確實比未購買停車位者，多購買了
      停車位空間之應有部分」云云，惟依據建物登記第二類謄
      本之記載，編號839 號建號之住戶之應有部分為10,000分
      之115 ，而該住戶並未購買停車位；另編號902 與編號91
      2 建號之住戶之應有部份均為10,000分之46，然編號902
      之住戶有購買停車位，編號912 住戶並未購買停車位，足
      見原審認購買停車位者是多購買停車位之應有部分，與事
      實不符。
（四）原審卷附之預定建物買賣合約書、地下室權屬同意書及車
      位買賣合約書之製作日期，均在公寓大廈管理條例公布施
      行前，且大樓住戶共同使用部分之登記亦在內政部83年8
      月2 日台（83）內地字第8309551 號函示之前，則「公園
      之市」公寓大廈在辦理共同使用部分之登記時，是否確將
      停車位之應有部份登記在購買車位之各該住戶之共同使用
      部分之內，即有疑問。且本件並未有任何證據資料顯示購
      買車位住戶之共同使用部分，必當然包括停車位之面積在
      內，原審疏未察明，率認被上訴人依拍賣取得之編號847
      號建物之共同使用部分包括系爭停車位之持份，認事用法
      顯有未洽。
（五）再者，被上訴人係依拍賣方式取得系爭不動產，然在拍賣
      上開不動產之執行程序中，執行法院囑託地政人員到場測
      量並協同指界時，地政人員並未表明地下室之系爭停車位
      在該不動產之共同使用範圍內，且執行法院現場查封筆錄
      及所附不動產標示中亦無記載查封範圍含地下室之系爭停
      車位，可見在查封程序中，系爭停車位並未在查封範圍內
      ，查封公告亦無停車位之註記，而此亦應為上訴人所知悉
      ，故被上訴人以拍賣方式取得上開房地後，自不得認其為
      系爭停車位之所有權人而主張上訴人係無權占有等語置辯
      ，而提起本件上訴。
（六）聲明求為判決：原判決廢棄；被上訴人於第一審之訴駁回
      。
三、兩造不爭執之事項：
（一）被上訴人主張其於92年7 月8 日於本院91年度執字第2289
      6 號強制執行事件中，向本院民事執行處拍定取得原為訴
      外人陳禎儀所有之系爭不動產之事實，業據被上訴人提出
      系爭不動產之本院權利移轉證書、土地及建物所有權狀、
      土地及建物登記謄本為證（參原審卷第6 、7 、8 頁），
      並為上訴人所不爭執，且經本院依職權調閱上開執行卷宗
      查明屬實，足認屬實。
（二）系爭停車位原係訴外人陳禎儀於83年間向原始起造建商富
      星建設股份有限公司購買系爭不動產時另外加價購買；嗣
      後於87年6 月22日，再由亦為區分所權人之一之上訴人以
      500,000 元之價格向訴外人陳禎儀購得；而上訴人於向訴
      外人陳禎儀購買系爭停車位之使用權後，並未就系爭停車
      位之應有部份另外辦理應有部份之移轉登記手續；另系爭
      停車位現由上訴人占有使用中等之事實，業據上訴人提出
      系爭土地及建物之登記謄本、買賣契約書節本及讓渡書各
      一份（參原審卷第24、25頁）附卷可佐，並為兩造所不爭
      執，此部分之事實亦足認屬實。
（三）「公園之市」公寓大廈為15層樓之公寓大廈，全部之公共
      設施只編列一個建號，即建號824 號；而系爭停車位係位
      於地下室一樓北側電梯對面，編號為5 號，並未獨立編列
      建號；系爭停車位現由上訴人占有使用中等之事實，有上
      訴人提出之建物登記謄本（建號全部）（參本院卷第63至
      68頁）在卷可參，且為兩造所不爭執，並經本院會同兩造
      勘驗現場屬實，有本院94年5 月13日勘驗筆錄，及附圖即
      高雄縣仁武地政事務所於94年7 月11日以該所仁地所二字
      第0940005156號函所檢送之系爭停位建物測量成果圖附卷
      可參，此部分之事實亦足認屬實。
四、得心證之理由：
    本件依兩造之上開主張及抗辯，所應審理之處應在於：被上
    訴人是否已因拍定而繼受取得系爭停車位之所有權及專用使
    用權之分管契約？及上訴人於87年間以500,000 元之價格向
    訴外人陳禎儀購買系爭停車位專屬使用權之買賣契約是否得
    對抗被上訴人？等爭點上，茲分述如下：
（一）按，『法律不溯及既往』是法律之基本原則，如立法者於
      立法時未明文規定得溯及既往，自不得溯及既往而適用於
      該法律公布施行前已發生之事實。經查，本件系爭「公園
      之市」公寓大廈係在83年6 月23日建築完成，8 3 年8 月
      3 日辦理所有權第一次登記，有系爭建物之登記謄本在卷
      可稽，而公寓大廈管理條例係於84年6 月28日始經總統公
      布施行，且該法並未明文規定得溯及既往，故公寓大廈管
      理條例第4 條第2 項及第9 條第1 項等規定，於本件並不
      適用，先予敘明。
（二）被上訴人是否已因拍定而繼受取得系爭停車位之所有權及
      專用使用權之分管契約？
  １、按，民法第818 雖規定：各共有人按其應有部分，對於共
      有物之全部，有使用、收益之權。惟同法第820 條第1 項
      復規定：共有物，除契約另有訂定外，由共有人共同管理
      之。而所謂管理，旨在指如何使用、收益之管理。因此依
      上開規定可知就共有物之使用、收益，亦得由共有人以分
      管契約約定就特定部份由特定之共有人使用、收益，而取
      得排他之使用、收益權，故如該供特定之共有人使用、收
      益之特定部份，遭其他共有人或其他非共有人之第三人無
      權占有或侵害時，特定部份之使用收益人自得行使排他之
      使用、收益權，而請求占有人單獨向其返還；此情形與民
      法第821 條及最高法院41年台上字第611 號判例係對共有
      人並未約定分管契約之情形，並不相同。此見解參照最高
      法院86年台上字第1656號判決：「按民法第八百十八條固
      規定：各共有人按其應有部分，對於共有物之全部，有使
      用、收益之權。惟同法第八百二十條第一項復規定，共有
      物除契約另有訂定外，由共有人共同管理之。而所謂管理
      ，旨在為使用、收益。足見第八百十八條之規定，係指共
      有物尚未經共有人為分管之約定時始有其適用。倘共有人
      就共有物已為分管之約定，共有人只能就各自分管部分而
      為使用、收益，此為當然之解釋。上訴人向法院拍定買受
      上開房屋及停車位，有上開不動產權利移轉證書可稽，而
      停車位部分並於備考欄註明：「分管停車位二位共六十萬
      元」字樣，則上訴人似已買受已經分管之停車位，依上開
      說明，自得就其買受之分管停車位行使其使用收益之權利
      。」之意旨亦可得知。因此本件被上訴人既已因分管契約
      而取得系爭停車位之專有使用權（理由詳下述），自得請
      求上訴人單獨向其返還系爭停車位。
  ２、公寓大廈區分所有建物之停車空間，依其登記方式可區分
      為：有僅就地下室停車位部分獨立編列建號而不與其他公
      共設施列同一建號者；有與其他公共設施（例如各樓層樓
      梯、梯間、屋頂突出物、電器室、車道、管線間等）共同
      編列一建號者。前者之地下室停車位，倘區分所有權人不
      需停車位，即可不需購買該地下室共同部分（即該獨立建
      號之應有部分）；後者之地下室停車位因全部公共設施編
      列同一建號，屬同一不動產，則區分所有權人縱未購買停
      車位，因持有公共設施應有部分，應有部分係抽象存在於
      全部共有物上，故其應有部分亦及於地下室停車位部分。
      經查，本件系爭「公園之市」公寓大廈為15層樓之公寓大
      廈，全部公共設施只編列一個建號，即建號824 號，就該
      大廈之停車位部份並未獨立編列建號，而系爭停車位係位
      於地下室一樓北側電梯對面，編號為5 號，面積為12.96
      平方公尺等事屬實，業見前述，故本件之情形係屬上開第
      二者（即後者）之停車位性質，自無疑義。
  ３、次按，公寓大廈共用部分之供特定區分所有權人使用，須
      經約定，依目前實務及學界之見解，其成立方式有三：(1)
      全體區分所有權人之同意成立分管契約（民法第819 條第
      2 項）；(2)規約（公寓大廈條例第23條）；(3)讓售契約：
      區分建築物之原始出賣人（通常為建築商或起造人），於
      分批出售區分所有權時，以定型化契約約定特定區分所有
      權人對共用部分有專用權。本件系爭停車位供特定區分所
      有權人即訴外人陳禎儀使用，係依上述之讓售契約所成
      立，即訴外人陳禎儀係於向原始起造房屋之富星建設股份
      有限公司買受系爭不動產時，另外加價購買系爭停車位，
      而由該建商將共同部分之系爭停車位為訴外人陳禎儀與其
      他區分所有權人間設定系爭停車位之專用使用權，並經由
      全體區分所有權人透過讓售契約而同意約定停車位部分專
      用權之分管契約，為兩造所不爭執，業見前述，則訴外人
      陳禎儀自因該讓售契約而與其他區分所有權人間成立分管
      契約，並得因此分管契約就系爭停車位主張享有專用使用
      權，而得以排除其他人之侵害。
  ４、再按，「抵押權之效力，及於抵押物之從物與從權利」，
      民法第八百六十二條第一項定有明文。「區分所有建物之
      共同使用部分，性質上屬共有，且附屬於區分所有建物，
      共有人將各相關區分所有專有部分之建物移轉時，依土地
      登記規則第七十二條第二款（應為修訂後之第八十條）規
      定，其共同使用部分之所有權，亦隨之移轉與同一人。各
      共有人對於該共同使用部分之設施，雖可依其共有部分之
      經濟目的，加以使用或約定分管，但使用權為所有權之積
      極權能之一，不得與所有權分離而單獨為買賣標的。又地
      下室停車位共同使用部分，與建物專有部分，具有密切不
      可分之主從關係，建物專有部分所有人，不得將共同使用
      部分之車位使用權單獨出售他人，或保留車位使用權而將
      建物專有部分出售他人。」，有最高法院85年度台上字第
      569 號判決之要旨可資參照。另，「共有人於與其他共有
      人訂立共有物分割或分管之特約後，縱將其應有部分讓與
      第三人，其分割或分管契約對於受讓人仍繼續存在。」，
      亦有最高法院48年台上字第1065號判例之要旨可資參照。
      經查，本院上開強制執行事件之查封、拍賣公告、拍定、
      及權利移轉證書所載之範圍並未載明有系爭停車位之事實
      ，為兩造所不爭執，並經本院調閱上開執行事件之卷宗查
      明在卷，而足以認為屬實。惟查，訴外人陳禎儀係於購買
      含系爭停車位專有使用權之系爭房地後，始向訴外人第一
      商業銀行股份有限公司（下稱第一銀行）借款，並提供系
      爭不動產為擔保而設定最高限額抵押權予第一銀行，惟因
      無力清償借款債務，經第一銀行聲請就系爭不動產為強制
      執行，而由本院以91年度執字第22896 號予以強制執行，
      並由被上訴人於92年7 月8 日拍定，並於92年7 月22日收
      受本院之不動產權利移轉證書等事實，亦為兩造所不爭執
      ，並經本院調閱上開執行事件之卷宗查明在卷，而足以認
      為屬實。故上訴人雖主張被上訴人因本院拍賣公告及權移
      移轉證書並未記載系爭停車位而未取得系爭停車位專用權
      等語，惟依上述民法第962 條第1 項抵押權之效力及於抵
      押物之從物與從權利之規定，及上開最高法院裁判及判例
      之意旨可知，本院上開強制執行事件雖未載明拍賣之範圍
      及於系爭停車位，但被上訴人所拍定取得之權利範圍仍包
      含上開主建物、坐落基地之應有部份及附屬之同段建號82
      4 建物在內，並繼受訴外人陳禎儀與其他區分所有權人間
      所成立之系爭停車位專有使用權之分管契約。
（三）上訴人於87年間以500,000 元之價格向訴外人陳禎儀購買
      系爭停車位專有使用權之買賣契約是否得對抗被上訴人？
  １、區分所有建物共同使用部分之應有部分，得於區分所有權
      人相互間移轉。
    (1)公寓大廈之停車位若未另行編定建號，辦理建物第一次登
      記者，乃屬區分所有建物共同使用部分之應有部分，該應
      有部分原則上依該區分所有建物之區分所有權人協議決定
      之。該建物共用部分之應有部分依公寓大廈管理條例第4
      條第2 項之規定，應隨同主建物即區分所有建物之所有權
      即專有部分（主權利）一併移轉，不得個別移轉予第三人
      或為分割，以免妨害共同使用部分存在之功能，破壞公寓
      大廈之共有關係。但在所有區分建物所有權人之間，亦得
      將應有部分重為協議，將共同使用部分應有部分之權利範
      圍，作部分調整（讓與部分應有部分重為協議，但不可達
      到全部移轉之地步），故在區分所有建物共同使用部分經
      依法登記完畢後，嗣後所有權人為因應實際需要，如經相
      關區分所有權人及他項權利人同意，得將其共同使用部分
      權利範圍之一部，移轉予其他區分所有權人，有內政部79
      年7 月16日台（79）內地字第819823號函在卷可稽（參見
      原審卷第37頁）。
    (2)另所有權人為實際需要經相關區分所有權人及他項權利人
      同意，將其專作停車空間用途之共同使用部分移轉於同一
      建物之他區分所有權人者，... ，登記機關得予受理」，
      亦有內政部83年8 月2 日台（83）內地字第8309551 號函
      附卷可稽（參見原審卷第38頁）。
    (3)準此，同一公寓大廈之區分所有權人，若向同一大廈區分
      所有權人購買停車位，依法自可辦理共用部份之應有部分
      之變更登記。申言之，共同使用部分，其應有部分由各區
      分所有權人協議之後，原則上不得單獨移轉該共同使用部
      分之應有部分予他人，但此他人係指公寓大廈共有人以外
      之第三人；若係將共同使用部分之應有部分移轉予同大廈
      之其他共有人，則為法律所允許，惟此時則須依土地法之
      相關規定向地政機關辦理應有部分之移轉變更登記，藉以
      彰顯及對外公示其對共有物使用之權利範圍。
  ２、受讓停車位之其他區分所有權人如未辦理應有部份之變更
      登記，則該受讓人僅對出賣人取得共有權移轉登記之請求
      債權而已，並不當然取得該共同使用部分之應有部份之所
      有權，而並無物權之效力，自不得對抗嗣後已依法登記而
      取得所有權之繼受人。
    (1)按，「依本法所為之登記，有絕對效力。」，土地法第43
      條定有明文。次按，「區分所有建物之共同使用部分性質
      上係屬共有，共有人將各相關區分所有專有部分之建物所
      有權移轉時，依土地登記規則第八十條規定，其共同使用
      部分之所有權，亦隨之移轉同一人，各共有人對於該共同
      使用部分之設施，雖可依其共有部分之經濟目的，加以使
      用或約定分管，但使用權為所有權之積極權能之一不得與
      所有權分離而單獨為買賣標的。又地下室車位共同使用部
      分，與建物專有部分，具有密切不可分之主從關係，建物
      專有部分所有人不得將共同使用部分之車位使用權單獨出
      售他人，或保留車位使用權而將建物專有部分出售他人。
      系爭停車位之產權係登記在前業主黃某持有之大樓公共設
      施之應有部分萬分之三三三，此應有部分已由被上訴人取
      得。上訴人雖同為大樓之區分所有建物所有人，並已向黃
      某單獨價購系爭停車位，惟此屬其與黃某間之買賣行為，
      僅具債權效力，不得以之對抗被上訴人，是上訴人抗辯其
      向黃某購買系爭停車位，非屬無權占有，即無足採取。」
      ，有最高法院87年度台上字第2199號判決之意旨可資參照
      。再按，買賣契約僅有債之效力，不得以之對抗契約以外
      之第三人，因此在二重買賣之場合，出賣人如已將不動產
      之所有權移轉登記與在後之買受人，在前之買受人縱已占
      有不動產，在後之買受人自得基於所有權請求在前之買受
      人返還所有物，在前之買受人即不得以其與出賣人間之買
      賣關係，對抗在後之買受人，有最高法院72年台上字第
      938 號判例、83年台上字第3243號判決之意旨可資參照，
      此項債權契約相對性之法理，於買賣停車位之案例中自亦
      有此法理之適用。故綜上法律規定及最高法院判例判決之
      意旨可知，區分所有權人間購買共同使用部分之停車位或
      應有部分之買賣契約，僅具有債權效力，不得對抗該契約
      以外之第三人，而只有在向地政機關辦理應有部份之變更
      登記後，因土地法第43條之規定，使變更登記具有對外之
      公示效力後，方得對抗債權契約以外之第三人。
    (2)經查，本件依上訴人提出之讓渡書之內容所載，上訴人係
      僅向訴外人陳禎儀購買系爭停車位之使用權，依契約內容
      所載其等之間之真意是否已有另外購買系爭車位之應有部
      份之合意，已有疑問；且即使認為其真意並有購買系爭車
      位之應有部份之意思，亦因上訴人並未辦理系爭停車位之
      應有部份之移轉登記手續，依上開說明，上訴人自不得以
      此僅具債權效力之債權契約對抗嗣後已取得所有權之被上
      訴人。
  ３、上訴人雖另以其已向「公園之市」大廈之管理委員會報告
      ，且「公園之市」之區分所有權人亦未為反對之意思表示
      ，且系爭停車位之管理費用均由上訴人所繳納，而主張系
      爭停車位之分管契約已變更等語置辯。惟按，依公寓大廈
      管理條例第31條第1 項第5 款之規定，約定專用或約定共
      用事項，係屬區分所有權人會議特別決議事項，應有區分
      所有權人三分之二以上及其區分所有權比例合計三分之二
      以上出席，以出席人數四分之三以上及其區分所有權比例
      占出席人數區分所有權四分之三以上之同意行之。另依公
      寓大廈管理條例第34條之規定，大廈之管理委員會僅有負
      責共有及共用部分之清潔、維護、修繕及一般改良之權限
      ，依上開法條之規定解釋即可知，大廈之管理委員會並無
      權對約定專用部分（車位）為任何變更之權限，亦無認定
      所有權或專有使用權係真正歸屬於何人之權限。經查，上
      訴人使用系爭停車位並未另經該大廈之區分所有權人會議
      之特別決議；而大廈之管理委員並無對約定專用部分（車
      位）為任何變更之權限，故上訴人即使向該大廈之管理委
      員會報告並繳納系爭停車位之管理費用，亦不足以認為其
      係系爭停車位之專有使用權人，而執以對抗擁有真正車位
      專用權之被上訴人。故上訴人此部份所辯，亦不足採。
五、綜上所述，本件被上訴人依民法第767 條所有物返還請求權
    及系爭停車位分管契約之法律關係，請求上訴人將系爭停車
    位騰空返還予被上訴人，為有理由，應予准許。原審為上訴
    人勝訴之判決，並無違誤。上訴意旨指摘原審判決不當，求
    予廢棄，為無理由，應予駁回。
六、本件法律關係及事證已臻明確，兩造其餘攻擊防禦方法，經
    核於本判決結果不生影響，爰不一一論述，併此敘明
七、本件上訴為無理由，依民事訴訟法第436 條之1 第3 項、第
    449 條第1 項、第78條判決如主文。
中　　華　　民　　國　　94　　年　　10　　月　　21　　日
            民事鳳山分庭審判長法　官　王伯文
                              法　官　陳億芳
                              法　官　郭文通
正本係照原本作成。
本判決不得上訴。
中　　華　　民　　國　　94　　年　　10　　月　　21　　日
                              書記官　李崑良
